臺灣桃園地方法院民事判決
110年度訴字第1159號
原      告  羅池桂香
訴訟代理人  李典穎律師
被      告  羅培綸  
            王怡雯  
上  一  人
訴訟代理人  潘維成律師
複  代理人  詹傑麟律師
上列當事人間請求撤銷贈與行為等事件，本院於民國111年1月26
日辯論終結，判決如下：
    主  文
原告之訴駁回。
訴訟費用由原告負擔。
    事實及理由
壹、程序事項　　
    按訴狀送達後，原告不得將原訴變更或追加他訴，但請求之
    基礎事實同一，不在此限；不變更訴訟標的，而補充或更正
    事實上或法律上之陳述者，非為訴之變更或追加，民事訴訟
    法第255 條第1 項第2 款、第256條各定有明文。本件原告
    起訴時聲明：、原告與被告間就坐落桃園市○○區○○段○○○段
    000000地號(面積75平方公尺、權利範圍：2分之1)、188-20
    地號（面積16平方公尺、權利範圍：2 分之1)、188-28地號
    （面積18平方公尺、權利範圍：2分之1)土地及其上桃園市○
    ○區○○段○○○段0000○號建物(權利範圍：2分之1，建物門牌號
    碼桃園市○○區○○路000號，以下逕稱中豐路293號)，於民國1
    01年12月25日所為之贈與行為，應予撤銷；二、原告與被告
    間就坐落桃園市○○區○○段○○○段00○號（以下逕以地號、建號
    稱之）建物(權利範圍:3分之1，建物門牌號碼桃園市○○區○○
    路000號，以下逕稱大同路132號)，於100年12月28日所為之
    贈與行為，應予撤銷；三、被告應將前二項所示之不動產所
    有權移轉登記予原告（詳壢簡卷第3頁）。嗣於110 年11 月
    16日具狀變更聲明為：一、原告與被告羅培綸、王怡雯間就
    坐落188-11地號(積75平方尺、權利範圍：2分之1)、188-20
    地號（面積16平方公尺權利範圍：2分之1)、188-28地號（
    面積18平方公尺、權利範圍：2分之1)土地，於101年12月25
    日所為之贈與及102年1月29日之所有權移轉行為應予撤銷，
    並回復所有權登記名義為原告所有。二、原告與被告羅培綸
    、王怡雯間就6592建號建物(權利範圍：2分之1，即中豐路2
    93號)於97年12月1日所為之贈與及98年1月6日之所有權移轉
    行為應予撤銷，並回復所有權登記名義為原告所有。三、原
    告與被告羅培綸、王怡雯間就39建號建物(權利範圍：3分之
    1，即大同路132號)，於100年12月28日所為之贈與行為應予
    撤銷（見本院卷第91頁）。經核前揭聲明之變更，或基於撤
    銷贈與之同一基礎事實，或僅為更正事實上或法律上之陳述
    ，與前揭法條意旨，尚無不合，應予准許。至原告於前揭11
    0 年11 月16日書狀另有追加被告羅廉傑，並聲明羅廉傑應
    將39建號建物(權利範圍：3分之1，即大同路132號)移轉登
    記予原告之部分（詳本院卷第91頁），本院已另為裁定駁回
    此部分之追加，故不在本案另為准駁諭知，附此敘明。
貳、實體事項
一、原告主張：原告前於97年12月1日、101年12月25日，分別將
    6592建號即中豐路293號建物（下稱系爭中豐路建物），及
    該建物坐落188-11地號、188-20地號、188-28地號土地（下
    合稱系爭中豐路房地）各2分之1所有權，以買賣為名義，然
    實際上為贈與之意思，贈與被告二人，並移轉登記予被告王
    怡雯；100年12月28日將39建號即大同路132號建物（下稱系
    爭大同路建物)3分之1所有權，贈與被告二人，並移轉登記
    予被告王怡雯，且均有約定上開兩筆建物之租金，要交給原
    告作為孝親費用，另有約定應給付扶養費用予原告，然被告
    二人卻未履行負擔及給付扶養費用。為此，爰依民法第412
    條第1項、第416條第1項第2款、第419條第2項，第179條之
    規定提起本訴等語。並聲明：如程序事項欄、變更後聲明所
    示。
二、被告方面：
　㈠被告羅培綸陳述：原告所述均為真，同意原告之主張。　
  ㈡被告王怡雯則以：伊確有於原告所述之時點，基於贈與取得
    系爭中豐路房地、系爭大同路建物之部分產權。然系爭中豐
    路房地，為訴外人羅建鏢贈與被告王怡雯，與原告無涉，且
    被告王怡雯與原告間並未有附負擔之約定，況被告王怡雯亦
    非原告之扶養義務人，不符合撤銷贈與之規定，故原告之請
    求應無理由等語，資為抗辯。並聲明：駁回原告之訴。　
三、查原告為訴外人羅建鏢（長子）、被告羅培綸（三子）之母
    ；被告羅培綸前於85年10月23日與被告王怡雯結緍，兩人於
    109年6月24日離婚。被告王怡雯前於98年1月6日、102年1月
    9日分別登記取得系爭中豐路房地各2分之1之所有權，而前
    開房地移轉前之登記名義人分別為訴外人羅建鏢及原告，移
    轉原因雖均登記為買賣（原因發生日期各為97年12月1日及1
    01年12月25日），然實際上為贈與；被告王怡雯復於101年5
    月25日登記取得系爭大同路建物3分之1所有權，而該建物移
    轉登記前之所有人為原告，移轉原因為贈與（原因發生日期
    為100年12月28日）等情，有兩造戶籍資料查詢結果（詳個
    資卷）及贈稅應稅案件核定通知書、系爭中豐路房地、系爭
    大同路建物公務用謄本暨前述各次移轉申登資料附卷可稽，
    兩造就此亦不爭執，堪信為真實。
四、按當事人主張有利於己之事實，就其事實有舉證之責任，民
    事訴訟法第277 條前段定有明文。民事訴訟如係由原告主張
    權利者，應先由原告負舉證之責，若原告先不能舉證，以證
    實自己主張之事實為真實，則被告就其抗辯事實即令不能舉
    證，或其所舉證據尚有疵累，亦應駁回原告之請求（最高法
    院17年上字第917 號判決意旨參照）。本件原告主張被告二
    人未履行贈與所附之負擔，且未履行對原告之扶養義務，乃
    據此撤銷兩造之贈與契約，並依民法第179 條規定請求返還
    系爭房地等情，為被告王怡雯否認，並以前詞置辯。是本院
    應審酌者：㈠系爭中豐路之建物贈與被告羅培綸、王怡雯前
    ，所有權誰屬？㈡原告得否撤銷贈與，並請求返還系爭中豐
    路房地及系爭大同路建物？茲分述如下：
  ㈠系爭中豐路建物贈與被告羅培綸、王怡雯前，所有權誰屬？
　  經查，證人即系爭中豐路建物原登記名義人羅建鏢結證稱：
    系爭中豐路之建物為伊父親、母親（即原告）出資興建，並
    借名登記於伊名下，因伊父母之前已贈與1棟房地予伊，故
    伊父要求伊將系爭中豐路建物2分之1應有部分贈與被告，在
    辦理移轉登記時，會將所有權登記與被告王怡雯，乃因被告
    羅培綸有財務問題，名下無法有財產等語（詳本院卷第116-
    117頁）。參酌羅建鏢身為長子，父母親將房地先行借名登
    記在其名下，衡情尚與一般國人之想法無違，且兄弟間若無
    特殊因素，鮮少有相互間贈與不動產之慣例，是證人羅建鏢
    前揭證述，尚與常情無悖，而堪採信。故系爭中豐路之建物
    實際所有權人為原告，應無疑義。從而被告抗辯系爭中豐路
    之建物為羅建鏢所有，與原告無涉云云，自非可採。
　㈡原告得否撤銷贈與，並請求返還系爭中豐路房地、系爭大同
    路建物？　
　⒈按受贈人對於贈與人，有左列情事之一者，贈與人得撤銷其
    贈與：二、對於贈與人有扶養義務而不履行者。負扶養義務
    者有數人時，應依左列順序定其履行義務之人：一、直系血
    親卑親屬。二、直系血親尊親屬。三、家長。四、兄弟姊妹
    。五、家屬。六、子婦、女婿。七、夫妻之父母。同係直系
    尊親屬或直系卑親屬者，以親等近者為先。受扶養權利者，
    以不能維持生活而無謀生能力者為限，民法第416條第1項第
    2款、第1115條第1項、第2項、第1117條第1項分別定有明文
    。次按按直系血親尊親屬，依民法第一千一百十七條規定，
    如能以自己財產維持生活者，自無受扶養之權利。易言之，
    直系血親尊親屬受扶養之權利，仍應受不能維持生活之限制
    （最高法院96年度台上字第2823號民事判決意旨參照）。
　⒉證人羅建鏢證述：當初伊將系爭中豐路建物登記給被告王怡
    雯時，三兄弟承諾每個月要給母親1萬元，該建物出租的租
    金也要給母親，一直到現在為止，伊與羅引宏（按為原告次
    子）均有按月給付1萬元予母親；系爭中豐路房地約從96年
    或97年間開始出租，月租約3萬元，持續至108年間（或被告
    羅培綸、王怡雯離婚後）才沒有繼續出租；而系爭大同路建
    物，持續出租約20年迄今，以前月租為3至5萬元不等，現出
    租予檳榔攤，月租為2萬元，被告羅培綸、王怡雯離婚後就
    未按月給付1萬元扶養費等語（詳本院卷第118-121頁、第12
    3頁）。由此可知，原告自96年起至108年間止，每月均可從
    3名兒子各取得1萬元，共3萬元之扶養費；另可由系爭中豐
    路、大同路房地按月取得3至5萬元不等之租金。易言之，從
    96年起至108年止12年間，原告每月約有9至11萬元之收入（
    計算式：兒子3人扶養費3萬元＋系爭中豐路房地租金3萬元＋
    系爭大同路建物租金3至5萬元），而現今原告仍可從羅建鏢
    、羅引宏二人，按月取得共2萬元之扶養費，以及從系爭大
    同路建物，按月取得2萬元租金，合計每月共有4萬元之收入
    ，依此殊難認原告有不能維持生活之情事。況且，被告王怡
    雯與羅培綸離婚前，僅為第6順位之扶養義務人，於前順位
    扶養義務人得履行扶養義務時，被告王怡雯並無扶養原告之
    義務。是原告自難據此撤銷兩造之贈與契約。
　⒊次按贈與附有負擔者，如贈與人已為給付而受贈人不履行其
    負擔時，贈與人得請求受贈人履行其負擔，或撤銷贈與，民
    法第412條第1項定有明文。查，原告固主張系爭中豐路房地
    及系爭大同路建物之租金，兩造約定要給原告作為孝親費使
    用，但被告自109年4月起即未再給付租金云云。然前揭不動
    產被告王怡雯僅有2分之1或3分之1之權利範圍，並且係自原
    告或訴外人羅建鏢贈與而取得共有權利，則被告王怡雯能否
    未經其他共有人或夫家之同意，而逕自出租前揭不動產，並
    自行收取租金已非無疑；且原告亦未能提出任何書面資料，
    證明被告有以自己名義出租前揭不動產，並收取租金之事實
    ，佐以證人羅建鏢證述：系爭中豐路房地出租期間，租金是
    由被告羅培綸收取，再轉交給原告，而系爭大同路房地之租
    金都是由原告收取；前開不動產之租約，於更換承租人後，
    舊租約就會銷毀，目前存有出租予檳榔攤之租約，另若覓得
    中豐路房地之舊租約，庭後會請原告訴訟代理人轉陳鈞院等
    語（詳本院卷第119-121頁），可知系爭中豐路房地之租金
    ，均係由被告羅培綸收取轉交予原告，被告王怡雯並未經手
    ，且該房地於108年後（或被告羅培綸、王怡雯離婚後）即
    未再出租，自無租金可交予原告。另系爭大同路建物之租金
    ，亦係由原告收取，且原告迄未提出前開不動產所留存之租
    賃契約供本院審酌，自難推認被告二人有逕自出租系爭大同
    路建物並取得租金之情事。從而，原告主張被告未將系爭中
    豐路房地、大同路建物之租金交予原告，乃違反贈與附有負
    擔之約定，據以請求撤銷贈與契約，亦無可採。
　⒋基上，原告非不能維持生活，且被告王怡雯並非原告之扶養
    義務人；而系爭中豐路房地出租期間之租金，係由被告羅培
    倫收取後轉交原告，系爭大同路建物迄今均由原告自行收租
    ，故原告以被告未履行扶養義務及未依約給付租金，主張撤
    銷贈與契約，均非可採。
五、綜上所述，原告依民法第412條第1項、第416條第1項第2款
    、第419條第2項，第179條之規定，訴請如訴之聲明所示之
    事項，均無理由，應予駁回。
六、本件事證已臻明確，兩造其餘訴訟資料及攻擊、防禦方法，
    核與判決之結果，不生影響，爰不一一論列，附此敘明。
七、訴訟費用負擔依據：民事訴訟法第78條。
中　　華　　民　　國　　111 　年　　3 　　月　　9 　　日
                  民事第三庭  法　官　吳為平
以上正本係照原本作成。
如對本判決上訴，須於判決送達後 20 日內向本院提出上訴狀。
如委任律師提起上訴者，應一併繳納上訴審裁判費。
中　　華　　民　　國　　111 　年　　3 　　月　　10　　日
                              書記官  蘇玉玫